【裁判字號】    98,重訴,193
【裁判日期】    981030
【裁判案由】    返還不當得利
【裁判全文】
臺灣高雄地方法院民事判決             98年度重訴字第193號
原      告  乙○○
            甲○○
前列二人共同
訴訟代理人  鄭曉東律師
            魏緒孟律師
被      告  丙○○
訴訟代理人  王仁聰律師
上列當事人間返還不當得利事件，本院民國98年9 月30日言詞辯
論終結，判決如下：
    主  文
原告之訴及假執行之聲請均駁回。
訴訟費用由原告負擔。
    事實及理由
壹、程序方面：
    按訴狀送達後，原告不得將原訴變更或追加他訴，但擴張或
    減縮應受判決事項之聲明者，不在此限，民事訴訟法第255
    條第1 項第3 款定有明文。本件原告起訴時原係請求被告應
    給付原告乙○○、甲○○各新臺幣（下同）3,600,000 元及
    自起訴狀繕本送達翌日起至清償日止，按週年利率5%計算之
    利息，嗣於訴狀送達被告後，於民國98年9 月30日具狀減縮
    請求被告應給付原告乙○○2,898,255 元，及自起訴狀繕本
    送達翌日起至清償日止，按週年利率5%計算之利息；被告應
    給付原告甲○○1,092,371 元，及自起訴狀繕本送達翌日起
    至清償日止，按週年利率5%計算之利息（見本院卷第265 頁
    ），核與上開規定相符，應予准許。
貳、實體方面：
一、原告起訴主張：原告乙○○於86年間，出資28,530,0000 元
    投資華洲營造股份有限公司（以下簡稱華洲公司），持有股
    數2,853 股；而原告甲○○於90年間自原告乙○○受讓出資
    額14,000,000元，受讓持股1,400 股，此際原告乙○○、甲○○各占全部股份總數19,018股之7.64% 、7.36% ，被告丙○○則為華洲公司之負責人，由於華洲公司營運良好，多年
    來各股東均按持股比例分派股息及紅利，自89年起至93年間
    止，原告乙○○共可分配股利2,898,255 元，原告甲○○可
    分配股利1,092,371 元（以下合稱系爭股利），惟伊等因未
    參與華洲公司之經營，伊等每年應分配之股利，均由被告領
    取，被告卻未將該股利交付伊等，為此原告向被告索還前開
    擅自代領之股利，惟被告均置之不理，爰依不當得利之法律
    關係，提起本件訴訟等語。並聲明：(一)被告應給付原告乙○○2,898,255 元，及自起訴狀繕本送達翌日起至清償日止，
    按週年利率5%計算之利息；被告應給付原告甲○○1,092,37
    1 元，及自起訴狀繕本送達翌日起至清償日止，按週年利率
    5%計算之利息。(二)願供擔保為假執行宣告之判決。
二、被告則以：伊雖為華洲公司之實際經營人，然於公司每年分
    配盈餘時，伊均於領取家屬成員之股利後，交給兩造之父親
    統籌分配，兩造之父親是否將股利交付原告，並非原告所得
    置喙，伊並未將原告2 人之股利占為己有，而就股利之分配
    有何不當得利之情事等語，資為抗辯。並聲明：(一)原告之訴
    駁回。(二)如受不利之判決，願供擔保，聲請准予免為假執行
    。
三、兩造不爭執事項：
  (一)原告乙○○於86年間，出資28,530,0000 元投資華洲公司，
    持有股數2,853 股；而原告甲○○於90年間自原告乙○○受
    讓出資額14,000,000元，受讓持股1,400 股，自89年起至93
    年止，原告乙○○共可分配股利2,898,255 元；自90年起至
    93年止，原告甲○○可分配股利共1,092,371 元。
  (二)原告2 人所得領取之系爭股利，均先由被告領取。
四、本件之爭點：
    被告於領取系爭股利後，是否將該股利交由父親統籌分配？
    或被告係將該股利占為己有，而有不當得利之情事？
五、得心證之理由：
  (一)按無法律上之原因而受利益，致他人受損害者，應返還其利
    益。雖有法律上之原因，而其後已不存在者，亦同，民法第
    179 條定有明文。要言之，不當得利之成立要件需符合：1.
    受有利益；2.致他人受有損害；3.無法律上原因等3 要件。
    本件原告主張被告於領取原告2 人應分配之股利後，將股利
    占為已有，而有不當得利之情事，被告則抗辯其於領取前開
    股利後，已將該股利交由兩造之父親統籌分配，則本件首應
    審酌者乃被告是否將應分配予原告2 人之股利占有己有。若
    有，則應再予審究被告有無法律上原因及致他人受有損害；
    若無，則自無不當得利之可言。
  (二)被告於領取系爭股利後，將該股利交由兩造之父親統籌分配
    乙節，業據證人即兩造之姐妹丁○○於本院證稱：我於86年
    間投資華州公司，我是華洲公司的股東，出資1 ％，分配的
    股利都是被告交給我的，有時候領現金，有時候用匯款方式
    ，華洲公司有30％股份是父親出資，而分別登記在乙○○、
    甲○○、丙○○、蔡佳臻名下，這30％的股份也有分配股利
    ，因為這些股份是父親出資的，所以被告於取得前述30％股
    份應分配的股利後，會將股利交給父親，由被告與父親一起
    處理股份分配事宜，我曾聽父親談起將股利分配給誰的事，
    至於父親實際上有無分配該股利，我並不清楚等語（見本院
    卷第218 至第220 頁），及證人即兩造之姐戊○○於本院證
    稱：我有投資華洲公司，自己出資占1 ％股份，93年以前，
    華洲公司分配的股利均由被告以現金或匯款方式給我，至於
    父親出資30% ，登記在原告2 人、被告、被告太太名下的股
    份，在家庭聚會時有聽父親講過，由被告轉交給父親等語（
    見本院卷第210 頁），本院審酌證人丁○○、戊○○分別為
    兩造之姐妹，與兩造親情關係均甚篤，且就系爭股利之分配
    並無利害關係，衡情其等應無甘冒偽證風險，偏坦其中一造
    之理，是其等上開證言應可採信。是以，被告抗辯其於領取
    系爭股利後，將該股利交由兩造之父親統籌分配乙節，堪以
    採信。
  (三)再參以證人即兩造之姐己○○於本院證稱：我是振鼎鋼鐵股
    份有限公司（以下簡稱振鼎公司）之負責人，我出資300 萬
    元，公司其餘資金都是父親出資，振鼎公司有分配盈餘，但
    不是每年都分配，嗣累積一定金額盈餘後，再打電話請示父
    親，父親同意後，再依每個人所占比例開立支票給股東，我
    將支票開好後，將全部支票寄到振鍵公司等語（見本院卷第
    258 頁），而前開支票係由任職於振鼎公司之丁○○收受，
    丁○○收受上開支票後，將支票轉交給父親分配乙節，亦據
    丁○○於本院證述明確（見本院卷第260 頁），則兩造之父
    親另出資成立之振鼎公司係由兩造之父親統籌分配股利乙節
    ，堪以認定。本院審酌兩造之父親既出資投資華洲公司與振
    鼎公司，則華洲公司與振鼎公司之股利分配，均依循由兩造
    之父親統籌分配之模式，應與常情相符，亦徵被告抗辯其於
    領取系爭股利後，將該股利交由兩造之父親統籌分配乙節，
    堪以採信。
  (四)再者，原告乙○○89至93年度可分配股利淨額分別為1,764,
    530 元、491,642 元、209,702 元、410,431 元、21,950元
    ，而原告甲○○90年至93年度可分配股利淨額分別為473,70
    9 元、202,053 元、395,460 元、21,149元，為兩造所不爭
    執，復有盈餘分配明細表在卷可稽（見本院卷第21頁），且
    原告2 人亦已收受上開股利憑單，復為其等所不爭執，則原
    告2 人既已於各該年度收受上開股利憑單，均已明確知悉其
    等經華洲公司核定分配股利，名義上已領取前開股利，而實
    際上均未收受股利之情事，惟原告2 人於90年至94年間已知
    悉上開情事（按89年度股利憑單係90年寄發，93年度股利憑
    單係94年度寄發），迄今已逾5 至8 年，原告2 人均未針對
    此節，向華洲公司主張漏未分配股利之情事，顯見原告2 人
    應已知悉被告於領取系爭股利後，將該股利交由兩造之父親
    統籌分配，倘原告2 人確未收受系爭股利，應係兩造之父親
    未將股份分配予原告2 人，亦堪認定。至原告乙○○主張：
    其於收到華洲公司所寄發之股利憑單，卻未領取股利之時，
    即向被告查詢，惟被告回以已交予父親處理，於父親過世前
    從父親口中得知，被告除於華洲公司發放股利之前兩年曾將
    股利交予父親及告知處理情形外，隨後即未再有所分配，其
    至此始知悉當初被告回覆已將股利交給父親統籌分配之情並
    不實在云云，惟原告乙○○既曾就派發股利之事詢問被告，
    經被告告以已將股利交給父親統籌分配後，原告乙○○理當
    會再向父親詢問為何未實際領取股利，而股利憑單卻記載其
    受領等股利分配之始未，豈可能於5 至8 年後，於父親過世
    前始從父親口中得知未分配股利之事；況倘兩造之父親於上
    開期間均未自被告收受股利以統籌分配，其理應於90年至94
    年間即向兩造告知此事，豈可能遲至其過世前，始向原告乙○○抱怨上開情事，均與常理有違，不足採信。
  (五)至原告主張：被告於94年2 月3 日曾收取振鼎公司之股利支
    票，且該支票業於被告個人所往來之安泰銀行北高雄分行代
    收兌現完成，足證被告確實有領取振鼎公司股利乙節，惟此
    僅能證明被告確實領取振鼎公司股利分配款項，尚與系爭股
    利是否經由兩造父親統籌分配無涉，尚不得據此為有利於被
    告之認定。又證人即兩造之姐己○○於本院證稱：其於94年
    間曾聽聞父親抱怨，華洲公司於公司成立1 、2 年後就未再
    收到股利分配等語（見本院卷第257 頁），惟倘兩造父親確
    實於94年間曾向證人己○○抱怨未自被告處取得股利分配款
    項，則兩造之父親為何未就股利分配之事向被告主張？證人
    己○○為何未將此節告知原告乙○○？均與常情有違，是證
    人己○○上開證述與常情不符，尚難採信。
  (六)綜上所述，被告於領取系爭股利後，已將該股利交由兩造之
    父親統籌分配，並無證據證明被告將系爭股利占為己有，且
    原告2 人既已收受股利憑單，並未能舉證證明並未實際收受
    股利。從而，原告依據民法第179 條之規定，請求被告返還
    不當得利，即無理由，應予駁回。又原告受敗訴判決，其假
    執行之聲請即失所附麗，應併予駁回。
六、本件為判決基礎之事證已臻明確，華洲公司是否以現金發放
    股利、華洲公司發放股利之傳票及帳簿是否滅失等原告所為
    之主張、陳述並所提之證據，經審酌後，認均與本件之結論
    無礙，不再一一論述，併予敘明。
七、據上論結，原告之訴為無理由，依民事訴訟法第78條，判決
    如主文。
中    華    民    國    98    年    10    月    30    日
                  民事第三庭  法  官  洪能超
以上正本係照原本作成。
如不服本判決，應於送達後20日內，向本院提出上訴狀並表明上
訴理由，如於本判決宣示後送達前提起上訴者，應於判決送達後
10日內補提上訴理由書（須附繕本）。
中    華    民    國    98    年    10    月    30    日
                              書記官  火秋予

司法院資訊處製作；財團法人民間司法改革基金會備份。
